臺灣臺北地方法院民事判決　　　　　　　99年度訴字第5397號
原　　　告　歐素雲
　　　　　　陳叔文
　　　　　　陳六勝
兼　上三人
訴訟代理人　廖國智
上四人共同
訴訟代理人　張家聲律師
被　　　告　陳娟娟
訴訟代理人　陳淑貞律師
上列當事人間請求給付違約金事件，本院於民國一百年五月四日
言詞辯論終結，判決如下：
    主  文
被告應分別給付原告廖國智、歐素雲、陳叔文、陳六勝新台幣貳
仟柒佰拾陸元、陸佰元、肆佰元、貳佰陸拾肆元，及均自民國
九十九年九月二十四日起至清償日止，按年息百分之五計算之利
息。
原告其餘之訴均駁回。
訴訟費用新台幣肆拾壹元由被告負擔，其餘新台幣壹萬玖仟零柒
元、肆仟壹佰陸拾捌元、貳仟柒佰柒拾玖元、壹仟捌佰拾肆元
依序由原告廖國智、歐素雲、陳叔文、陳六勝負擔。
本判決第一項於原告廖國智、歐素雲、陳叔文、陳六勝分別以新
台幣玖佰伍拾元、貳佰元、壹佰伍拾元、壹佰元為被告供擔保後
，各得假執行；但被告依序以新台幣貳仟柒佰拾陸元、陸佰元
、肆佰元、貳佰陸拾肆元分別為原告廖國智、歐素雲、陳叔文、
陳六勝預供擔保，各得免為假執行。
原告其餘假執行之聲請均駁回。
    事實及理由
一、原告起訴主張：被告於民國九十五年四月二日向訴外人廣見
    堂建設有限公司（下稱廣見堂公司）購買預定興建於原告共
    有坐落臺北市○○區○○段四小段一四○之九、一四五等地
    號土地（下稱系爭土地）上預售屋，並就將來預售屋可分得
    土地應有部分，與原告簽訂土地預訂買賣合約書（下稱系爭
    買賣契約），約定總價為新台幣（下同）二千七百零四萬元
    ，及如被告不依約支付價款，原告除得解除契約外，並得依
    合約書第八條約定向被告請求支付承買總價百分之二十作為
    損害賠償及懲罰性違約金，詎被告支付價款二百七十萬元後
    即拒付剩餘價款，經原告廖國智代表全體原告在九十七年二
    月五日、同年月二十一日向被告催繳價款未獲置理後，於同
    年月三月三日發函被告解除系爭買賣契約，被告依上開契約
    書第八條第一項約定，應給付原告總價二千七百零四萬元百
    分之二十計算之損害賠償及懲罰性違約金即五百四十萬八千
    元，扣除被告已給付價金二百七十萬元，被告尚應給付原告
    二百七十萬八千元，因原告廖國智、歐素雲、陳叔文、陳六
    勝就系爭土地應有部分，依序為千分之六八四、千分之一五
    ○、千分之一○○、千分之六六，故依應有部分比例計算被
    告應給付原告之違約金，依序為一百八十五萬二千二百七十
    二元、四十萬六千二百元、二十七萬零八百元、十七萬八千
    七百二十八元，爰依系爭買賣契約第八條第一項規定提起本
    訴，並聲明：被告應分別給付原告廖國智、歐素雲、陳叔文
    、陳六勝一百八十五萬二千二百七十二元、四十萬六千二百
    元、二十七萬零八百元、十七萬八千七百二十八元，及均自
    起訴狀繕本送達翌日起至清償日止，按年息百分之五計算之
    利息，並均願供擔保請准宣告假執行等語。
二、被告則以：兩造簽訂系爭買賣契約同時，原告並與訴外人廣
    見堂公司簽訂坐落系爭土地上預售屋之買賣契約，與系爭買
    賣契約具有聯立關係，均屬定型化買賣契約，而有消費者保
    護法及內政部公告「預售屋買賣定型化契約應記載及不得記
    載事項」（下稱公告預售屋契約）之適用，嗣被告就前述建
    物及土地買賣契約，已分別給付價款四百八十三萬元及二百
    七十萬元，然貸款部分因不可歸責於被告之事由而遭拒絕，
    被告為此解除契約並訴請廣見堂公司及原告返還價金，雖經
    本院九十八年度重訴字第七六號、臺灣高等法院九十八年度
    上字第一○八六號判決及最高法院九十九年度台上字第一一
    四六號裁定（下稱前案）確定，認廣見堂公司及原告解除契
    約有理由，但違約金額應以財政部九十五年度營利事業各業
    所得額及同業利潤標準中不動產投資興建業之淨利率百分之
    十為相當，乃酌減違約金為總價百分之十，惟前案所為原告
    得解除契約並得請求違約金之認定，於本件無既判力及爭點
    效之適用，且依上開公告預售屋契約第二十四條第三款規定
    ，原告亦不得請求任何損害賠償，然如本院認原告得解除契
    約並得請求被告給付違約金，原告請求按約定總價百分之二
    十之給付違約金顯然過高，應認前案認定之違約金為總價百
    分之十，已生爭點效之效力，且依上開公告預售屋契約第二
    十四條第二款之規定，其金額不得超過百分之十五，並於被
    告已繳款項外，不得再行請求，又系爭買賣契約總價應以扣
    除買方即被告應負擔之稅費、規費後之實際出售價款為計算
    基準，依百分之十計算違約金，已超過原告已沒收被告已繳
    價金二百七十萬元，若原告仍有可請求之違約金，被告亦得
    以稅費、規費與原告違約金債權相互抵銷，為此聲明：駁回
    原告之訴及其假執行之聲請，如受不利之判決，願供擔保請
    宣告免為假執行等語置辯。
三、兩造不爭執事項：
  (一)兩造曾於九十五年四月二日簽訂系爭買賣契約，約定總價二
    千七百零四萬元，及於契約書第八條約定買方違約時應支付
    承買總價百分之二十作為損害賠償及懲罰性違約金，被告並
    於同日與訴外人廣見堂公司簽訂預售屋買賣契約，與上開系
    爭買賣契約具有聯立關係，及被告就系爭買賣契約已給付原
    告價金二百七十萬元。
  (二)被告就前項土地及建物買賣契約於銀行貸款遭拒後，主張解
    除及撤銷契約，並訴請廣見堂公司及原告代表廖國智返還價
    金，業經前案判決確定，認定被告主張解除及撤銷契約，並
    無理由，廣見堂公司及原告代表廖國智主張解除契約合法，
    但違約金應以財政部九十五年度營利事業各業所得額及同業
    利潤標準中不動產投資興建業之淨利率百分之十為相當，乃
    就廣見堂公司主張沒收之違約金酌減至房屋總價百分之十，
    原告代表廖國智主張沒收之違約金，認僅占土地總價約百分
    之九，並無過高情事。
  (三)原告廖國智、歐素雲、陳叔文及陳六勝持有系爭土地應有部
    分，依序為千分之六八四、千分之一五○、千分之一○○及
    千分之六六。
  (四)以上除為兩造不爭執外，並有原告提出之土地預定買賣合約
    書、土地登記謄本、本院九十八年度重訴字第七六號判決、
    臺灣高等法院九十八年度上字第一○八六號判決及最高法院
    九十九年度台上字第一一四六號裁定等件為證。
四、惟原告主張被告應依系爭買賣契約第八條第一款約定，按承
    買總價百分之二十給付違約金等情，則為被告所否認，並以
    前揭情辭置辯。是本件兩造間之爭點在於，(一)前案確定判決
    於本件效力如何？(二)被告抗辯其依內政部公告預售屋契約第
    二十四條規定無須給付違約金，又計算違約金總價，應以扣
    除稅費、規費後之原告實際出售價款為基準，及得以該稅費
    、規費與原告請求之違約金債權相抵銷，有無理由？(三)兩造
    約定違約金按承買總價百分之二十計算是否過高？
  (一)前案確定判決於本件有爭點效之適用：
  1.按民事訴訟法第四百條第一項規定確定判決之既判力，惟於
    判決主文所判斷之訴訟標的，始可發生。若訴訟標的以外之
    事項，縱令與為訴訟標的之法律關係有影響，因而於判決理
    由中對之有所判斷，除同條第二項所定關於抵銷之情形外，
    尚不能因該判決已經確定而認此項判斷為有既判力。惟法院
    於確定判決理由中，就訴訟標的以外當事人所主張之重要爭
    點，本於當事人辯論之結果已為判斷時，除有顯然違背法令
    ，或當事人已提出新訴訟資料足以推翻原判斷之情形外，於
    同一當事人就與該重要爭點有關所提起之他訴訟，不得再為
    相反之主張，法院亦不得作相異之判斷，此源於訴訟上之誠
    信原則及當事人公平之訴訟法理，避免紛爭反覆發生，以達
    一次解決紛爭所生之一種判決效力（拘束力），即所謂「爭
    點效」，亦當為程序法所容許（最高法院九十七年台上字第
    二六八八號、九十六年台上字第二五六九號判決參照）。
  2.查被告於前案以系爭買賣契約應解除或撤銷為由，依民法第
    一百七十九條、第二百二十七條第一項、第二百五十六條、
    第九十二條第一項等規定，訴請原告廖國智返還其已付價金
    二百七十萬元，原告廖國智代表本件原告四人抗辯，系爭買
    賣契約有可歸責於被告之事由而解除，且被告應給付違約金
    ，故被告給付之價金與違約金已抵銷而不存在，而前案法院
    判決理由中，並將系爭買賣契約第五條是否違反公告預售屋
    契約第十八條第二款規定而無效？被告主張解除或撤銷系爭
    買賣契約有無理由？原告解除系爭買賣契約是否合法？如是
    ，原告沒收被告所繳買賣價金作為違約金，是否過高應予酌
    減？列為兩造之爭點，有前案本院及臺灣高等法院判決（見
    本院卷第二五頁至第四三頁）在卷可參，足見前案兩造當事
    人與本件兩造當事人相同，關於系爭買賣契約第五條被告付
    款條件及方式之約定是否無效，被告主張解除及撤銷系爭買
    賣契約有無理由，原告解除系爭買賣契約是否合法，及原告
    沒收被告已付價金二百七十萬元是否過高，確屬前案訴訟標
    的以外之重要爭點。則前案判決理由既已詳述：系爭買賣契
    約第五條並無違反公告預售屋契約第十八條第二款規定而為
    有效，被告主張解除及撤銷契約，並無理由，原告解除契約
    則屬合法，但違約金應以財政部九十五年度營利事業各業所
    得額及同業利潤標準中不動產投資興建業之淨利率百分之十
    為相當，及原告沒收之違約金，僅占土地總價約百分之九，
    並無過高等情，並為兩造所不爭執，已如前述，而該判斷係
    本於當事人辯論之結果所為判斷，並經前案最高法院裁定上
    訴駁回（見本院卷第四四頁至第四五頁）而確定，自非顯然
    違背法令，被告就上開重要爭點，復未提出新訴訟資料足以
    推翻前案之判斷，本院自應受前案關於此重要爭點判斷之拘
    束，不得作相異之判斷。故應認被告違反系爭買賣契約第五
    條付款條件及方式之約定，業經原告合法解除系爭買賣契約
    ，故被告應給付原告違約金，並於已付價金二百七十萬元範
    圍內，原告沒收並無過高之情事。
  (二)被告抗辯其依內政部公告預售屋契約第二十四條規定無須給
    付違約金，又計算違約金總價，應以扣除稅費、規費後之原
    告實際出售價款為基準，並得以該稅費、規費與原告請求之
    違約金債權相抵銷，均無理由：
  1.被告抗辯系爭買賣契約屬定型化買賣契約，而有消費者保護
    法及內政部公告預售屋契約之適用，故依該公告預售屋契約
    第二十四條第二項、第三項之規定其無須給付違約金，原告
    則主張其為合建之地主，非消費者保護法所指企業經營者，
    故無該法之適用，是無援引公告預售屋契約之餘地。按依消
    費者保護法第十七條之規定，縱認上開公告預售屋契約應優
    先於兩造間系爭買賣契約而適用，惟該公告預售屋契約第二
    十四條第二項規定「買方違反有關『付款條件及方式』之規
    定者，賣方得沒收依房地總價款百分之＿（最高不得超過百
    分之十五）計算之金額。但該沒收之金額超過已繳價款者，
    則以已繳價款為限，買賣雙方並得解除本契約」、第三項則
    規定「買賣雙方當事人除依前二款之請求外，不得另行請求
    損害賠償」等語（見本院卷第五七頁）。
  2.查被告違反兩造間系爭買賣契約第五條之約定，而應給付原
    告違約金等情為真正，已如前述，上開公告預售屋契約第二
    十四條第二項前段係規定違約金不得超過總價款百分之十五
    之最高限制，而前案判決原告沒收之違約金為被告已付價金
    二百七十萬元，僅占土地總價約百分之九等情，亦如前述，
    自未超出該總價款百分之十五之最高限制，後段所指「沒收
    之金額超過已繳價款者，則以已繳價款為限」，係指約定之
    違約金數額在百分之十五最高限制以上，而沒收之已繳價款
    超過該百分之十五最高限制時，僅得就該已繳價款為沒收，
    不得再令買方給付未達約定比例之違約金，非謂買方已繳並
    遭沒收之價款，在百分之十五最高限制之下，一概不得再令
    買方給付違約金，本件原告沒收之違約金，僅占土地總價約
    百分之九等情，已如前述，自無上開公告預售屋契約第二十
    四條第二項但書適用之餘地，被告抗辯原告就已繳款項既已
    沒收，即不得再行請求違約金云云，顯有誤會
  3.又上開公告預售屋契約第二十四條第三項，係指買賣雙方依
    該條約定之違約金，應為損害賠償總額性違約金，不得為懲
    罰性違約金，本件原告請求違約金外，並無另行請求損害賠
    償，自無違反上開規定之可言。
  4.另本件兩造間系爭買賣契約，業因被告違反契約第五條付款
    條件及方式之約定，經原告合法解除無訛，已如前述，自無
    稅費、規費之支出可言，被告抗辯計算違約金總價，應以扣
    除稅費、規費後之原告實際出售價款為基準，並得以稅費、
    規費與原告違約金債權相抵銷云云，顯然無據。
  (三)兩造約定違約金按承買總價百分之二十計算確屬過高：
  1.按約定之違約金過高者，法院得減至相當之數額，民法第二
    百五十二條定有明文。又違約金係當事人約定契約不履行時
    ，債務人應支付之懲罰金或損害賠償額之預定，以確保債務
    之履行為目的，民法第二百五十二條規定不問其作用為懲罰
    性抑為損害賠償之預定，均有其適用，至於酌減是否相當，
    即須依一般客觀事實，社會經濟狀況及當事人所受損害情形
    ，以為斟酌之標準；而債務已為一部履行者，亦得比照債權
    人所受利益減少其數額。
  2.經查，兩造於九十五年四月二日簽訂系爭買賣契約，約定總
    價二千七百零四萬元，被告並於同日與訴外人廣見堂公司簽
    訂預售屋買賣契約，該預售屋買賣契約與系爭買賣契約具有
    聯立關係等情為真正，已如前述，又前案判決就廣見堂公司
    與被告間預售屋買賣契約之違約金數額，認以財政部九十五
    年度營利事業各業所得額及同業利潤標準中不動產投資興建
    業之淨利率百分之十為相當，並有上開前案判決在卷可佐，
    則系爭買賣契約既與上開預售屋買賣契約具有聯立關係，且
    以總價百分之十為標準核定違約金數額，與前項內政部公告
    預售屋契約第二十四條第二項規定，違約金數額最高不得超
    過總價款百分之十五，核屬相當，本院因審酌一般客觀事實
    、社會經濟狀況及當事人所受損害、債務人若能如期履行債
    務時，債權人可得享受之一切利益等情狀，認前案判決以買
    賣總價百分之十為標準核定違約金數額之認定，於核定系爭
    買賣契約違約金數額之標準亦屬適當。
  3.雖原告主張應依九十五年度營利事業各業所得額及同業利潤
    標準中之不動產買賣淨利率為百分之十七為核定標準，惟該
    營利事業各業所得額及同業利潤標準，係財政部每年就營利
    事業各業抽樣調查，以一般同業之收入支出成本為憑，並徵
    詢各同業公會之意見而核定，並非一成不變，且該土地總價
    百分之十七核定標準，已超過上開內政部公告預售屋契約第
    二十四條第二項規定不得超過總價款百分之十五之最高限制
    ，顯有未洽，是以上開總價百分之十為適當。
五、綜上所述，原告主張被告違反系爭買賣契約第五條付款條件
    及方式之約定，業經原告合法解除系爭買賣契約，故被告應
    給付原告違約金等情，為前案判決爭點效之效力所及，本院
    不得作相異之判斷，又被告抗辯其依內政部公告預售屋契約
    第二十四條規定無須給付違約金，及計算違約金總價，應以
    扣除稅費、規費後之原告實際出售價款為基準，並得以該稅
    費、規費與原告請求之違約金債權相抵銷，均無理由，惟原
    告請求按契約承買總價百分之二十計算違約金，確屬過高，
    應減至契約承買總價百分之十為適當，是依買賣總價二千七
    百零四萬元百分之十計算違約金為二百七十萬四千元，扣除
    被告已給付價金二百七十萬元，被告尚應給付原告四千元，
    依原告廖國智、歐素雲、陳叔文及陳六勝就系爭土地應有部
    分，依序為千分之六八四、千分之一五○、千分之一○○及
    千分之六六比例計算被告應給付原告之違約金，依序為二千
    七百三十六元、六百元、四百元及二百六十四元，核屬有據
    。從而，原告依兩造間系爭買賣契約第八條第一款之約定，
    訴請被告分別給付原告廖國智、歐素雲、陳叔文、陳六勝二
    千七百三十六元、六百元、四百元、二百六十四元，及均自
    起訴狀繕本送達翌日即九十九年九月二十四日起至清償日止
    ，按年息百分之五計算之利息，為有理由，應予准許。逾此
    部分之請求，為無理由，應予駁回。
六、本件事證已臻明確，兩造其餘主張陳述及所提之證據，與判
    決結果不生影響，爰不一一另行論述，附此敘明。
七、兩造陳明願供擔保，聲請宣告假執行或免為假執行，經核原
    告勝訴部份，合於法律規定，爰分別酌定相當之擔保金額宣
    告之；原告其餘假執行之聲請，因訴之駁回而失所依據，應
    予駁回。
八、據上論結，本件原告之訴為一部有理由、一部無理由，依民
    事訴訟法第七十九條、第八十五第一項但書、第三百九十條
    第二項、第三百九十二條第二項，判決如主文。
中    華    民    國   100    年     5    月    23    日
                  民事第一庭    法  官  劉台安
以上正本係照原本作成
如對本判決上訴，須於判決送達後二十日內向本院提出上訴狀。
如委任律師提起上訴者，應一併繳納上訴審裁判費。
中    華    民    國   100    年     5    月    23    日
                                書記官  曹瓊文